【裁判字號】    98,重上更(一),55
【裁判日期】    980928
【裁判案由】    毒品危害防制條例
【裁判全文】
臺灣高等法院臺南分院刑事判決    98年度重上更(一)字第55號
上  訴  人
即  被  告  乙○○
選任辯護人  柯開運律師
上列上訴人因毒品危害防制條例案件，不服臺灣雲林地方法院94
年度訴字第11號中華民國94年10月31日第一審判決（起訴案號：
臺灣雲林地方法院檢察署93年度偵字第4612號），提起上訴，判
決後經最高法院發回更審，本院判決如下：
    主  文
上訴駁回。
    事  實
一、乙○○前於民國85年間曾因違反肅清煙毒條例及違反麻醉藥
    品管理條例案件經臺灣彰化地方法院合併判處應執行有期徒
    刑3年2月，上訴後經臺灣高等法院臺中分院駁回上訴確定，
    經入監服刑後，嗣於88年1月8日因縮短刑期假釋出監，至89
    年3月3日期滿未經撤銷假釋視為執行完畢。詎乙○○仍不知
    悔改，明知海洛因、甲基安非他命係毒品危害防制條例第2
    條第2 項規定之第一、二級毒品，依法不得持有、販賣，竟
    意圖營利，基於販賣第一級毒品海洛因之概括犯意，在如附
    表編號一、二所示之時間、地點，以如附表編號一、二所示
    之交易方式，連續販賣如附表編號一、二所示之次數及金額
    之第一級毒品海洛因予蕭礎耀、劉嘉文；另並意圖營利，基
    於販賣第二級毒品甲基安非他命之概括犯意，在如附表編號
    三所示之時間、地點，以如附表編號三所示之交易方式，連
    續販賣8次第二級毒品甲基安非他命予蕭仲雄。嗣於93年4月
    8日23時許，在彰化縣花壇鄉○○村○○路○段464之9號，與
    王秀櫻及王秀櫻之丈夫因故發生衝突經報警處理後，由警對
    乙○○所使用之行動電話實施通訊監察，而查知上情。
二、案經彰化縣警察局田中分局報請臺灣彰化地方法院檢察署呈
    請臺灣高等法院檢察署移轉臺灣雲林地方法院檢察署檢察官
    偵查起訴。
    理  由
壹、證據能力部分：
一、按被告以外之人於偵查中向檢察官所為陳述，除顯有不可信
    之情況者外，得為證據，刑事訴訟法第159條之1第2 項定有
    明文。本案被告及其辯護人雖主張證人蕭仲雄、劉嘉文、蕭
    礎耀等於偵查中所為證言，因未於審判中到庭具結，並接受
    被告及辯護人之詰問，無證據能力云云。惟按詰問權係指訴
    訟上當事人有在審判庭輪流盤問證人，以求發現真實，辨明
    供述證據真偽之權利，其於現行刑事訴訟制度之設計，以刑
    事訴訟法第166 條以下規定之交互詰問為實踐，屬於人證調
    查證據程序之一環；與證據能力係指符合法律所規定之證據
    適格，而得成為證明犯罪事實存在與否之證據適格，性質上
    並非相同。偵查中檢察官為蒐集被告犯罪證據，訊問證人旨
    在確認被告嫌疑之有無及內容，與審判期日透過當事人之攻
    防，調查證人以認定事實之性質及目的有別。偵查中訊問證
    人，法無明文必須傳喚被告使之得以在場；刑事訴訟法第24
    8條第1項前段雖規定「如被告在場者，被告得親自詰問」，
    事實上亦難期被告有於偵查中行使詰問權之機會。此項未經
    被告詰問之被告以外之人於偵查中向檢察官所為之陳述，依
    刑事訴訟法第159條之1 第2項之規定，原則上屬於法律規定
    為有證據能力之傳聞證據，於例外顯有不可信之情況，始否
    定其得為證據。是得為證據之被告以外之人於偵查中向檢察
    官所為之陳述，因其陳述未經被告詰問，應認屬於未經合法
    調查之證據，非為無證據能力，而禁止證據之使用。此項詰
    問權之欠缺，非不得於審判中由被告行使以補正，而完足為
    經合法調查之證據。經查本件證人蕭仲雄、劉嘉文、蕭礎耀
    等於偵查中向檢察官所為之陳述均經具結，復經被告及其辯
    護人於原審審理時行使詰問權（見原審卷第178至183頁、第
    116至120頁、第110至116頁），辯護人主張彼等未於審判中
    到庭具結，並接受被告及辯護人之詰問云云，顯與事實不符
    。又本院審酌刑事訴訟法規定檢察官代表國家偵查犯罪、實
    施公訴，依法其有訊問被告、證人及鑑定人之權，證人、鑑
    定人並須具結，而實務運作時，檢察官偵查中向被告以外之
    人所取得之陳述，原則上均能遵守法律規定，不致違法取供
    ，其可信度極高，職是，被告以外之人前於偵查中已具結而
    為證述，除反對該項供述得具有證據能力之一方，已釋明「
    顯有不可信之情況」之理由外，不宜遽指該證人於偵查中之
    陳述不具證據能力。本件證人蕭仲雄、劉嘉文、蕭礎耀等於
    偵查中具結後所為之證述，既於原審由當事人對之進行交互
    詰問程序，被告及辯護人復未能釋明該證言有何「顯有不可
    信之情況」，是證人蕭仲雄、劉嘉文、蕭礎耀等其偵訊中之
    證詞，依刑事訴訟法第159條之1 第2項之規定，自有證據能
    力，得作為本案認定事實之證據。
二、次按被告以外之人於審判外之言詞或書面陳述，除法律有規
    定者外，不得作為證據；又被告以外之人於檢察事務官、司
    法警察官或司法警察調查中所為之陳述，與審判中不符時，
    其先前之陳述具有較可信之特別情況，且為證明犯罪事實存
    否所必要者，得為證據，刑事訴訟法第一百五十九條第一項
    、第一百五十九條之二分別定有明文。查被告及其辯護人主
    張證人蕭登元、林正忠、甲○○、蕭仲雄、蕭礎耀等人於警
    訊中所為之陳述無證據能力部分，其中證人蕭仲雄、蕭礎耀
    、蕭登元、林正忠於警訊中之陳述，係屬被告以外之人於審
    判外之言詞陳述，因蕭仲雄、蕭礎耀於警訊中之陳述與渠等
    於偵訊時之證詞大致相符，蕭登元、林正忠於警訊中之陳述
    與渠等於原審及本院前審審理時之證詞大致相符，是渠等於
    司法警察調查中所為之陳述，已非不可或缺，自無必要性，
    依刑事訴訟法第159條第1項之規定，均無證據能力。至於證
    人甲○○於警訊中之陳述，經核雖與其於本院審理時之證述
    不符（警詢中陳稱被告經常至富安大旅社找人、休息及洗澡
    ，本院審理時則證稱事隔多年，當時所見已全部不記得）；
    惟查，證人甲○○於警詢時之陳述，衡諸其外在環境顯在較
    無事先心理準備之情況所為，預先構思虛偽證詞之可能性較
    低，且亦無被告在場及知悉其陳述內容之心理壓力存在，故
    證人甲○○於警詢時所為之陳述，客觀上應具有較可信之特
    別情況；參酌該警訊筆錄，係說明被告有無於其販毒所在之
    富安大旅社出入，證人甲○○係該旅社服務生，於本件案發
    後不久就其親身經歷、記憶最清晰之事實情節向警方陳述，
    除有助於闡明本案被告有無在富安大旅社出入等事實之存否
    ，於本件犯罪之證明上，更有以此證據認定被告及其他證人
    所述關於有無在富安大旅社買賣毒品之供述是否可採，顯為
    證明本件犯罪事實存否所必要。堪認具備「特信性」及「必
    要性」，依首揭法條規定，證人甲○○於警詢時所為之陳述
    ，自有證據能力。又被告之筆錄，係被告本身之供述證據，
    無傳聞證據排除之適用，而被告又無抗辯該等筆錄之作成有
    出於強暴、脅迫、利誘、詐欺、疲勞訊問、違法羈押或其他
    不正之方法，且亦無違反被告訴訟法上權利保障之事項，自
    得為證據，被告之選任辯護人以被告之供述前後不一，認其
    筆錄無證據能力，顯係將筆錄證明力誤為證據能力，附此敘
    明。
三、再按憲法第23條規定，明文允許國家在不違背「法律保留原
    則」及「比例原則」之前提下，得為公益之目的，以法律對
    人民之自由權利予以適當限制。又通訊保障及監察法第2條
    規定：「通訊監察，除為確保國家安全、維持社會秩序所必
    要者外，不得為之。前項監察，不得逾越所欲達成目的之必
    要限度，且應以侵害最少之適當方法為之。」，是通訊保障
    及監察法即是基於憲法之授權，對憲法第12條所定人民秘密
    通訊自由加以限制之法律規定，是依通訊保障及監察法所為
    之通訊監察，並不構成違法監聽。復按偵查犯罪機關依法定
    程序監聽之錄音，如已踐行調查證據程序，非不可採為認定
    犯罪事實之基礎，此觀刑事訴訟法第165條之1 第2項之規定
    自明（最高法院93年度臺上字第6510號判決意旨參照）。查
    本件警方對被告乙○○所持用之門號0000000000號行動電話
    及相關之電話號碼實施監聽、錄音，係經臺灣彰化地方法院
    檢察署檢察官於93年5 月10日核發通訊監察書，此有通訊監
    察書在卷足憑（見警卷一第33、35頁），揆諸上開說明，本
    件通訊監察書之核發，係屬合法；又按「有事實足認被告或
    犯罪嫌疑人有下列各款罪嫌之一，並危害國家安全或社會秩
    序情節重大，而有相當理由可信其通訊內容與本案有關，且
    不能或難以其他方法蒐集或調查證據者，得發通訊監察書。
    一、最輕本刑為3 年以上有期徒刑之罪。」，通訊保障及監
    察法第5條第1項第1 款定有明文，本院審酌上開通訊監察書
    之核發經過及記載事項，均符合通訊保障及監察法之相關規
    定，則本案依前述通訊監察書實施之監聽、錄音，自屬合法
    。又本件依上開通訊監察所得之監聽錄音，業經警察機關依
    該監聽錄音內容製作譯文在卷可稽（見警卷一第37至42頁）
    ，又上開監聽譯文中被告乙○○與購買毒品者之陳述內容，
    雖屬被告以外之人於審判外之陳述，惟本院已於審理期日就
    監聽譯文提示並告以要旨，已踐行調查證據程序，自非不可
    採為認定犯罪事實之基礎，是被告所持用門號0000000000號
    之監聽譯文有證據能力。
四、又按被告以外之人於審判外之陳述雖不符刑事訴訟法第159
    條之1至之4 等4條之規定，而經當事人於審判程序同意作為
    證據，法院審酌該言詞陳述或書面陳述作成時之情況，認為
    適當者，亦得為證據；又當事人、代理人或辯護人於法院調
    查證據時，知有第159條第1項不得為證據之情形，而未於言
    詞辯論終結前聲明異議者，視為有前項之同意，刑事訴訟法
    第159條之5第1項、第2項分別定有明文。查檢察官、被告及
    其辯護人就本院所引用卷內其餘被告以外之人於審判外之書
    面陳述，於審判程序均不爭該証據資料之証據能力，或同意
    作為證據，且本院審酌前開證據資料作成時之情況，均無不
    法之情事，且與待證事實具有關聯性，認為適宜作為本案之
    證據，故均有證據能力。
貳、實體部分：
一、訊據被告乙○○（下稱被告）矢口否認有上開販賣第一級及
    第二級毒品之事實，於原審及本院審理時辯稱係因王秀櫻之
    丈夫懷疑伊與王秀櫻有曖昧情事，故而教唆證人蕭礎耀、蕭
    仲雄及劉嘉文等人指證伊販賣毒品。至於伊之所以會在電話
    中與蕭仲雄、劉嘉文等人談及毒品買賣，係因蕭仲雄等人一
    直向伊索討毒品，伊因不堪其擾，才會在電話中與蕭仲雄等
    人開玩笑敷衍渠等，伊實際上並無販賣毒品云云。
二、經查：
  (一)被告上開販賣第一級毒品海洛因或第二級毒品甲基安非他命
    之事實，業據證人蕭礎耀於檢察官訊問時結證稱：有跟乙○
    ○買海洛因約3、500元共10次，2 次在員林火車站的富安旅
    社，其餘8 次在他家附近的排水溝的廟。都打公共電話給他
    0000000000的電話跟乙○○聯絡買毒品等語（見偵二卷第44
    頁至第46頁、第52頁）。證人劉嘉文則結證稱：我從6 月開
    始到8月初，有跟乙○○買500元海洛因8、9次。都是用我的
    手機號碼0000000000號打他0000000000的電話聯絡。我是跟
    乙○○買不是跟他調貨（見偵二卷第42頁至第43頁、第49頁
    至第50頁）。證人蕭仲雄亦結證稱：93年6月到8月間有跟乙
    ○○買過安非他命，買過6次，3次在富安旅社，其他在彰化
    縣社頭跟員林交接的中山路上。是用打電話跟他聯絡，有用
    公共電話也有朋友的電話，也有千禧龍遊藝場的電話，我都
    跟他買1000元，都打他0000000000號行動電話。我之前欠他
    2000元，是5、6月跟他拿安非他命時候欠的。我有時候是自
    己跟乙○○買的，有時候是跟林正忠向他合買等語（見偵卷
    三第10頁至第12頁、偵二卷第40頁至第42頁、第50頁至第51
    頁）。證人蕭仲雄證稱曾與林正忠合資購買甲基安非他命一
    事亦核與證人林正忠於原審審理時所述大致相符（見原審卷
    第136 頁）。又據實施通訊監察之證人蕭登元於本院審理時
    證稱「（你們如何發現蕭礎耀、劉嘉文、蕭仲雄有施用毒品
    ？）我們監聽被告的電話，發現蕭礎耀、劉嘉文、蕭仲雄有
    向被告購買毒品的情事，有監聽譯文可佐證。」（見本院上
    訴卷第105 頁）。再者，被告乙○○經常出現在彰化縣員林
    鎮「富安大旅社」一節，亦經證人甲○○於警詢時陳述甚明
    （見警卷一第24頁）。此外並有臺灣彰化地方法院檢察署93
    年5月10日93年彰檢輝速聲監字第260號通訊監察書（見警卷
    一第33頁至第36頁）、乙○○持用之0000000000號行動電話
    於93年6月11日與千禧龍遊藝場000000000號電話通訊監察譯
    文（見警卷一第41頁至第42頁）、乙○○持用之上開行動電
    話與蕭仲雄所持用0000000000 號行動電話及000000000號電
    話通訊監察譯文及通聯紀錄（見警卷一第91、93、98、100
    、104、106-107、109、111-112、115、117-125、127-139
    、143頁）、乙○○持用之上開行動電話與劉嘉文所持用000
    0000000號行動電話通訊監察譯文及通聯紀錄（警卷一第41
    、91-92、97-98、103、105、110、115、117-118、120頁）
    等附卷可查，被告亦不否認曾與證人蕭仲雄、劉嘉文有上開
    通訊監察譯文之對話之事實，又蕭礎耀、蕭仲雄、劉嘉文等
    人分別於93年9月7日、8月20日、8月19日經採集之尿液送彰
    化縣衛生局檢驗結果，各呈現嗎啡、甲基安非他命、嗎啡陽
    性反應（見本院上訴卷第118、126、133頁），亦核與彼等
    證稱各向被告購買海洛因、甲基安非他命之事實相符，均足
    以證明證人蕭礎耀、劉嘉文、蕭仲雄所述屬實。
  (二)證人劉嘉文、蕭礎耀雖於原審審理時翻異前詞，否認向被告
    購買毒品，其中證人劉嘉文改稱毒品係向綽號「阿財」之人
    購買，伊是無償向被告拿取毒品，並不需要付錢云云；證人
    蕭礎耀改證稱係向被告調貨，伊於檢察官訊問時也是說是向
    被告撥，且被告應該沒有賺伊錢云云。惟查，一般證人基於
    人性之弱點以及事後避免得罪涉案被告之考量，往往有在嗣
    後翻異前供而改為有利於被告證述之現象，藉以避免遭被告
    仇視，而被告亦每利用此種情形，主張證人所為之指證前後
    矛盾或非出於本意，而請求法院排斥其證詞之可信性，惟法
    院對證人所為前後矛盾不一之證詞，不宜僅依表面觀察，發
    現其一有矛盾情形即全然摒棄不採，亦不應依證人事後之翻
    供即認其原先之證詞不實，法院為確實發現真實，仍有必要
    依前述證人人性弱點之角度深切觀察其前後所為不同之證述
    ，何者係真實可信，何者係事後為避免得罪被告所為迴護之
    詞，而不應採信，以作為判決之依據。經查，證人劉嘉文前
    於檢察官訊問時，對於向被告購買毒品之時間、地點及金額
    均證述甚明，並有客觀通聯紀錄等證據可佐，而證人劉嘉文
    於當場與被告對質後，亦仍證稱確有向被告購買毒品海洛因
    之事實（見偵二卷第49頁），況販賣毒品之刑罰極重，如非
    確有其事，一般人當不致故陷他人於此販毒重罪，足認證人
    劉嘉文在原審翻異前詞之理由並不可採（劉嘉文於檢察官命
    具結後證述，於原審審理時亦經具結後受詰問，其前後證述
    並不一致部分，是否涉犯偽證罪嫌，宜由檢察官依法處理，
    附此敘明）。至於證人蕭礎耀於檢察官訊問時，經檢察官詢
    以被告有無跟你說合夥購買或合夥調貨等問題時，業經證人
    蕭礎耀答稱：沒有（見偵二卷第45頁），且證人蕭礎耀於原
    審審理時，亦證稱向被告取得毒品均需支付金錢，至於被告
    有無賺伊錢並不知道等語（見原審卷第115頁反面、第116頁
    反面），足證證人蕭礎耀於原審審理時所述係向被告調貨云
    云，顯係避重就輕、迴護被告之詞，不足採為有利被告之認
    定。
  (三)被告雖辯稱係因王秀櫻之丈夫懷疑伊與王秀櫻有曖昧情事，
    故而教唆證人蕭礎耀、蕭仲雄及劉嘉文等人指證伊販賣毒品
    ，伊係因蕭仲雄等人一直向伊索討毒品，不堪其擾，才會在
    電話中與蕭仲雄等人開玩笑敷衍渠等云云。惟證人蕭礎耀於
    原審審理時證稱並不認識王秀櫻或其丈夫（見原審卷第115
    頁反面）。證人蕭仲雄於原審審理時亦證稱並不認識王秀櫻
    ，至於王秀櫻之丈夫亦僅見過1 次，不是很熟等語（見原審
    卷第182 頁）。彼等自無配合他人指證被告之可能，被告辯
    稱係王秀櫻之丈夫教唆證人蕭礎耀、蕭仲雄及劉嘉文指證云
    云，自無從採信。又販賣第一級毒品之法定刑為死刑、無期
    徒刑，販賣第二級毒品之法定刑亦為無期徒刑或7 年以上有
    期徒刑，並得併科新台幣1,000萬元或2,000萬元以下罰金，
    足見販賣毒品之刑度甚重，而政府亦積極查緝毒品之情形下
    ，被告僅為不堪其擾而甘冒犯此重罪之嫌疑在電話中與蕭仲
    雄等數人多次談到買賣毒品之事，亦顯與常情相悖，難以令
    人採信。被告否認販賣第一、二級毒品之各項辯解，核係卸
    責之飾詞，不足採信。
三、證人蕭礎耀、劉嘉文於警詢、偵查，蕭礎耀並於原審審理中
    ，分別指證向被告購買海洛因多次，證人蕭仲雄於警詢、偵
    查及原審審理時，亦供承向被告購買安非他命多次，雖彼等
    先後所述購買毒品之時、地與次數，有欠明確或不相一致，
    然就被告多次販賣海洛因、安非他命之基本犯罪事實，則始
    終指訴不移，依一般施用毒品成癮者，其本身究竟在何處施
    用若干毒品雖無法全然記憶，但對於有無施用毒品之事實則
    不會錯置觀之，上開證人供證向被告購買毒品之時、地與次
    數前後不一，應屬證人等施用毒品後遺症之常態，本院認被
    告販賣毒品予上開證人之次數及金額，本於罪疑唯輕原則，
    就其中岐異部分均從有利被告之認定。亦即證人劉嘉文就購
    買海洛因之次數陳稱8、9次（見偵卷二第42頁至第43頁及第
    49頁），則從有利被告之原則認定次數為8次，每次500元。
    證人蕭礎耀供稱向被告購買海洛因10次，每次約300至500元
    不等（見偵卷二第45頁），則依有利被告之原則認定次數為
    10次，其中300元為9次，500元1次。又被告販賣第二級毒品
    甲基安非他命6次予蕭仲雄之部分，被告實際僅取得3,000元
    ，尚有3次合計3,000元之對價，蕭仲雄並未實際交付被告，
    亦據證人蕭仲雄於原審審理時證述明確（見原審卷第183 頁
    ），故被告販賣第一級毒品部分所得合計為7200元、第二級
    毒品部分所得為3000元。
四、再者，販賣毒品係違法行為，非可公然為之，亦無公定之價
    格，不論是瓶裝或紙包，均可任意分裝增減分量，而每次買
    賣之價差，亦隨時依雙方之關係深淺、資力、需求之數量及
    對行情之認知、來源是否充裕、販賣者是否渴求資金、查緝
    是否嚴謹、購買者被查獲時供述購買對象之可能性之風險評
    估等，因而異其標準，並機動調整，非可一概而論，販賣之
    利得除經坦承犯行或價量至臻明確外，委難查得實情，販賣
    之人從價差或量差中牟利方式雖異，其意圖營利之非法販賣
    行為則相同。最高法院92年度台上字第6058號判決亦同此見
    解可資參照。本件被告乙○○與證人蕭礎耀、劉嘉文及蕭仲
    雄等人無特殊交情，被告如未牟利，自無甘冒被法辦重罰危
    險，仍應允與證人蕭礎耀等3人交易之必要，其雖因否認販
    賣而拒絕供出進價及售價之明細，惟被告以如附表所示之價
    格出售海洛因及甲基安非他命等毒品，自必包含被告冒險交
    易之利潤在內，其有意圖營利之販賣犯意甚明。被告上開如
    附表所示販賣第一級毒品海洛因及第二級毒品甲基安非他命
    之事實，已甚明確，應予依法論科。
五、查被告行為後，刑法部分條文業於94年2月2日經總統以華總
    一義字第09400014901號令修正公布，並自95年7 月1日起生
    效施行（下稱現行刑法）；復參酌最高法院95年5 月23日第
    八次刑事庭會議決議意旨，現行刑法第2條第1項之規定，係
    規範行為後法律變更所生新舊法律比較適用之準據法，於現
    行刑法施行後，應適用現行刑法第2條第1項之規定，為「從
    舊從輕」之比較；又比較時應就罪刑有關之共犯、未遂犯、
    想像競合犯、牽連犯、連續犯、結合犯，以及累犯加重、自
    首減輕暨其他法定加減原因（如身分加減）與加減例等一切
    情形，綜其全部罪刑之結果而為比較。查：(一)刑法第33條第
    5 款由原先之「罰金：一元以上」，修正為「罰金：新臺幣
    一千元以上，以百元計算之」；(二)刑法第56條連續犯之規定
    ，於修正後即已刪除；(三)刑法第64條第2 項由原先之「死刑
    減輕者，為無期徒刑或為十五年以下十二年以上有期徒刑」
    ，修正為「死刑減輕者，為無期徒刑」(四)刑法第65條第2 項
    由原先之「無期徒刑減輕者，為七年以上有期徒刑」，修正
    為「無期徒刑減輕者，為二十年以下十五年以上有期徒刑」
    。是依上開規定，關於連續犯之規定，如依修正前第56條之
    規定，僅論以一罪即可，如依修正後之規定，因連續犯之規
    定業已刪除，其所犯各罪，均應分論併罰；又被告所犯販賣
    第一級毒品罪，其法定刑死刑或無期徒刑部分，若依法減輕
    其刑之後之科刑範圍而言，則以修正前第64條第2 項、第65
    條第2 項之規定有利於被告；另罰金既由銀元一元以上，提
    高為新台幣一千元以上，無異提高法定刑為罰金時之可科處
    之最低刑為新台幣一千元，修正後之刑法第33條第5 款並未
    有利於行為人。是經整體綜合比較全部罪刑之結果，以95年
    7月1日生效施行前之刑法規定，較有利於被告，依現行刑法
    第2條第1項前段規定，自應適用被告行為時之法律即「修正
    前」之刑法規定。至被告行為後，刑法第59條關於酌減其刑
    之規定用語，相較於修正前刑法第59條，雖增列「顯」可憫
    恕，以及「認科以最低刑度仍嫌過重者」之限制，惟參諸該
    條立法理由，僅係將法院實務就修正前刑法第59條適用標準
    之明文化，非屬法律之變更，同應適用新法處斷。另按被告
    行為後，毒品危害防制條例於98年5 月20日修正公布，於同
    年5 月22日生效，其中第4條第1項修正前規定：「製造、運
    輸、販賣第一級毒品者，處死刑或無期徒刑；處無期徒刑者
    ，得併科新臺幣一千萬元以下罰金。」；修正為：「製造、
    運輸、販賣第一級毒品者，處死刑或無期徒刑；處無期徒刑
    者，得併科新臺幣二千萬元以下罰金。」，第4條第2項修正
    前規定：「製造、運輸、販賣第二級毒品者，處無期徒刑或
    七年以上有期徒刑，得併科新臺幣七百萬元以下罰金。」；
    修正為：「製造、運輸、販賣第二級毒品者，處無期徒刑或
    七年以上有期徒刑，得併科新臺幣一千萬元以下罰金」，因
    修正後得併科罰金部分之金額高於修正前。依刑法第2條第1
    項規定，比較上開行為時及裁判時法，自以適用98年5 月22
    日修正施行前之毒品危害防制條例第4條第1項、第2 項之規
    定，較有利於被告。
六、按海洛因係毒品危害防制條例第2條第2 項第1款所規定之第
    一級毒品，甲基安非他命則係同條項第2 款所定之第二級毒
    品。故核被告乙○○所為，係犯毒品危害防制條例第4條第1
    項之販賣第一級毒品罪及同條第2 項之販賣第二級毒品罪。
    被告因販賣第一級毒品海洛因及第二級毒品甲基安非他命，
    而持有海洛因及甲基安非他命之低度行為，均為販賣海洛因
    及甲基安非他命之高度行為所吸收，不另論罪。被告先後多
    次販賣第一級、第二級毒品之犯行，時間緊接，觸犯構成要
    件相同之罪名，顯係基於概括犯意反覆為之，為刑法修正前
    所規定之連續犯，爰依修正前刑法第56條之規定，論以一罪
    ，並加重其刑（法定刑死刑、無期徒刑部分，依法均不得加
    重）。被告所犯上開2 罪，犯意各別，行為互異，應予分論
    併罰。被告有如事實欄所載之上開論罪科刑執行完畢情形，
    有臺灣高等法院被告前案紀錄表1 份在卷可憑，其於有期徒
    刑執行完畢後5年內，故意再犯本案有期徒刑以上之上開2罪
    ，均為累犯，應各依法加重其刑，但亦僅就有期徒刑、罰金
    部分加重其刑，並依規定遞加之。至其法定刑死刑、無期徒
    刑部分，依法不得加重。另犯毒品危害防制條例第4條第1項
    之販賣第一級毒品之罪，不分犯罪情節輕重，概處以死刑或
    無期徒刑，難免輕重失衡，倘有情輕法重情形，於裁判時自
    得適用刑法第五十九條酌量減輕其刑，此參之司法院大法官
    會議釋字第二六三號解釋自明。查被告本身即有施用毒品之
    習性，此有臺灣高等法院被告全國前案紀錄表在卷可按，而
    施用毒品者常因而導致傾家蕩產，其為圖供給自己施用毒品
    無虞，常須走上販賣一途，其本身顯然亦為受害者，且本件
    被告販賣海洛因之對象，又係本來即有吸食毒品行為之證人
    蕭礎耀、劉嘉文，並非將毒品流散至一般社會大眾或原先未
    吸食毒品者，再者，其販賣之數量不多，所得金額僅為數千
    元，犯行顯然輕微，與坊間大盤販毒者有別，然而，販賣第
    一級毒品罪之法定最低刑仍為無期徒刑，即使本案對被告處
    以最低之刑，仍讓人感到過重，其原因乃在於被告上揭犯罪
    情狀相較於法定最低刑度後，仍有法重情輕之情，尚堪同情
    、堪值憫恕，爰依刑法第59條之規定，就其所犯毒品危害防
    制條例第4條第1項部分減輕其刑，並先加（法定刑死刑、無
    期徒刑部分，依法不得加重）後減。
七、維持原審判決之理由：
    原審雖未及比較說明上開法律之修正，惟其以被告犯罪事證
    明確，適用修正前毒品危害防制條例第4條第1 項、第2項、
    第19條第1項，刑法第11條、第47條、（修正前）第56 條、
    第59條、第51條第5款、第37條第2項之規定，並審酌被告販
    賣第一級毒品海洛因、第二級毒品甲基安非他命之犯行，足
    以使購買施用者導致精神障礙與性格異常，誘發暴力攻擊及
    反社會行為，甚至造成人民生命健康受損之危險以及成癮性
    ，有戕害國人身體健康、危害社會安全之虞，惡性非輕，並
    參酌其犯罪猶矢口否認並無悔改之意等一切情狀，分別就所
    犯連續販賣第一級毒品，處有期徒刑九年六月，連續販賣第
    二級毒品，處有期徒刑七年六月，並定其應執行刑為有期徒
    刑十一年。另以被告連續販賣毒品海洛因、甲基安非他命罪
    之性質，不適合擔任公職及參與公共行政事務，有褫奪公權
    之必要，而分別就連續販賣第一級毒品部分宣告褫奪公權10
    年、連續販賣第二級毒品部分宣告褫奪公權7 年，並依刑法
    第51條第8 款規定，執行宣告最長期間之褫奪公權10年。且
    說明凡犯第4條至第9條、第12條、第13條或第14條第1 項、
    第2 項之罪者，其供犯罪所用或因犯罪所得之財物，均沒收
    之，如全部或一部不能沒收時，追徵其價額或以其財產抵償
    之，毒品危害防制條例第19條第1 項定有明文。此規定係採
    義務沒收主義，凡供犯罪所用或因犯罪所得之財物，且屬犯
    人所有者，均應宣告沒收，不以當場搜獲扣押為限。就本件
    如附表所示犯罪事實部分，被告販賣海洛因之所得合計為7,
    200元及販賣第二級毒品甲基安非他命所得之3,000元，共計
    10,200元應均依上開規定宣告沒收之，如全部或一部不能沒
    收時，以其財產抵償之。另就被告持用之0000000000號行動
    電話之SIM 卡，交待其因未扣案，依現存事證，難認尚屬存
    在，且亦無證據可資證明係被告所有，為避免日後執行之困
    擾，而未予宣告沒收。本院核其認事用法，均無不合，量刑
    雖屬較輕，但亦在法定刑之內，並未違法，被告上訴意旨，
    仍執前詞，否認犯罪，其指摘原判決違誤不當，為無理由，
    應駁回其上訴。
據上論結，應依刑事訴訟法第368條，判決如主文。
本案經檢察官劉得鉦到庭執行職務。
中    華    民    國    98    年    9     月    28    日
                  刑事第二庭    審判長法  官  葉居正
                                      法  官  洪碧雀
                                      法  官  陳春長
以上正本證明與原本無異。
如不服本判決應於收受送達後10日內向本院提出上訴書狀，其未
敘述上訴理由者，並得於提起上訴後10日內向本院補提理由書（
均須按他造當事人之人數附繕本）「切勿逕送上級法院」。
                                      書記官  李育儒
中    華    民    國    98    年    9     月    28    日
附表：
┌───┬───┬────┬────┬───────────┬──────┐
│販賣  │次  數│販賣時間│販賣金額│交易毒品之方式        │販賣所得（單│
│對象  │      │、地點  │（單位：│                      │位：新臺幣）│
│      │      │        │新臺幣）│                      │            │
├───┼───┼────┼────┼───────────┼──────┤
│蕭礎耀│10次  │93年4 月│300 元  │由蕭礎耀以友人之行動電│共3,200元。 │
│      │      │間某日起│9 次，  │話或公共電話撥打乙○○│            │
│      │      │，至93年│500 元1 │持用之0000000000號行動│            │
│      │      │6 月間某│次。    │電話聯繫購買海洛因之金│            │
│      │      │日止，在│        │額、地點後，雙方依約交│            │
│      │      │彰化縣社│        │付金錢及第一級毒品海洛│            │
│      │      │頭鄉社頭│        │因。                  │            │
│      │      │村圳尾巷│        │                      │            │
│      │      │13號住處│        │                      │            │
│      │      │附近之某│        │                      │            │
│      │      │廟宇旁及│        │                      │            │
│      │      │彰化縣雲│        │                      │            │
│      │      │林鎮三民│        │                      │            │
│      │      │街「富安│        │                      │            │
│      │      │大旅社」│        │                      │            │
│      │      │等地。  │        │                      │            │
├───┼───┼────┼────┼───────────┼──────┤
│蕭仲雄│6次   │93年6 月│每次1,  │由蕭仲雄以友人之電話、│共3,000元。 │
│      │      │間某日起│000 元  │公共電話或千禧龍遊藝  │            │
│      │      │至93年8 │，惟實際│場之電話撥打乙○○持用│            │
│      │      │月初某日│交付3000│之0000000000號行動電話│            │
│      │      │止，在「│元，其餘│聯繫購買甲基安非他命之│            │
│      │      │富安大旅│3 次尚未│金額、地點後，雙方依約│            │
│      │      │社」及彰│實際取得│交付金錢及第二級毒品甲│            │
│      │      │化縣社頭│交易之金│基安非他命。          │            │
│      │      │鄉○○路│錢。    │                      │            │
│      │      │某處等地│        │                      │            │
│      │      │。      │        │                      │            │
├───┼───┼────┼────┼───────────┼──────┤
│劉嘉文│8次   │93年6 月│每次500 │由劉嘉文以0000000000號│共4,000元   │
│      │      │初某日起│元      │行動電話撥打乙○○持用│            │
│      │      │或同年8 │        │之0000000000號行動電話│            │
│      │      │月間某日│        │聯繫購買海洛因之金額及│            │
│      │      │止，在劉│        │地點後，雙方依約交付金│            │
│      │      │亦原上開│        │錢及第一級毒品海洛因。│            │
│      │      │住處對面│        │                      │            │
│      │      │路旁或北│        │                      │            │
│      │      │極星遊藝│        │                      │            │
│      │      │場內。  │        │                      │            │
└───┴───┴────┴────┴───────────┴──────┘
附錄本案論罪科刑法條全文：
修正前毒品危害防制條例第四條
製造、運輸、販賣第一級毒品者，處死刑或無期徒刑；處無期徒
刑者，得併科新台幣一千萬元以下罰金。
製造、運輸、販賣第二級毒品者，處無期徒刑或七年以上有期徒
刑，得併科新台幣七百萬元以下罰金。
製造、運輸、販賣第三級毒品者，處五年以上有期徒刑，得併科
新台幣五百萬元以下罰金。
製造、運輸、販賣專供製造或施用毒品之器具者，處一年以上七
年以下有期徒刑，得併科新台幣一百萬元以下罰金。
前四項之未遂犯罰之。

司法院資訊處製作；財團法人民間司法改革基金會備份。
